【裁判字號】    98,交聲,2306
【裁判日期】    980917
【裁判案由】    聲明異議
【裁判全文】
臺灣高雄地方法院交通事件裁定        98年度交聲字第2306號
原處分機關  交通部公路總局高雄區監理所
異  議  人
即受處分人  甲○○
上列受處分人因違反道路交通管理處罰條例案件，不服交通部公
路總局高雄區監理所中華民國98年7 月6 日所為之處分（原處分
：高監營裁字第裁80–NO0000000 號），聲明異議，本院裁定如
下：
    主  文
原處分關於罰鍰新臺幣肆萬伍仟元部分撤銷。
前項撤銷部分不罰。
其餘異議駁回。
    理  由
一、異議意旨略以：異議人即受處分人甲○○於民國96年12月27
    日晚上8 時38分許，酒後騎乘車牌號碼ZZE-889 機車，行經
    高雄縣鳥松鄉○○路與大同路口，為警攔查並施以酒測，測
    得其呼氣酒精濃度達每公升1.05毫克，業經臺灣高雄地方法
    院檢察署（下稱高雄地檢署）檢察官為緩起訴處分，命異議
    人於緩起訴處分期間內向指定之團體或社區提供60小時之義
    務勞務，該緩起訴處分期間已於97年2 月17日屆滿而經檢察
    官簽結，原處分機關竟再裁處異議人罰鍰新臺幣（下同）
    45,000元，吊扣駕駛執照12個月及施以道路講習，顯有違反
    一事不二罰原則，且已嚴重影響異議人之家計，異議人實難
    甘服，又異議人因腦動脈瘤破裂經手術及治療後，現日常生
    活均賴家人照料，亦無法參加道安講習，爰依法聲明異議，
    請求撤銷原處分關於罰鍰及道安講習部分等語。
二、原處分機關交通部公路總局高雄區監理所係以：異議人前揭
    交通違規行為，案經高雄地檢署檢察官為緩起訴處分確定，
    惟緩起訴者乃附條件的不起訴處分，即屬不起訴處分之一種
    ，刑事訴訟法第256 條定有明文，自應依不起訴處分之效果
    處理，而檢察官為緩起訴處分時，依同法第253 條之2 第1
    項規定所為之指示及課予之負擔，係一特殊的處遇措施，並
    非刑罰，故本件裁處異議人行政處分罰鍰45,000元及其他種
    類行政罰之處罰，並無違反一事不二罰原則。
三、按法院受理有關交通事件，準用刑事訴訟法有關規定，為道
    路交通管理處罰條例第89條及道路交通案件處理辦法第4 條
    所明定。而關於聲明異議案件之管轄事項，上開辦法既無特
    別規定，自應準用刑事訴訟法第5 條第1 項規定，由受處分
    人之違規行為地或其住所、居所、所在地之法院管轄（司法
    院74年7 月14日（74）廳刑一字第550 號函意旨參照）。查
    本件異議人異議時之住所及送達處所為「屏東縣屏東市前進
    里清進巷114 號」乙情，業據異議人於聲明異議狀中記載明
    確及法務部戶役政連結作業系統個人基本資料查詢結果單1
    份可佐，其住所及送達處所雖非本院管轄範圍內，惟本件舉
    發之違規地點係在本院所轄之高雄縣鳥松鄉，亦有高雄縣政
    府警察局舉發違反道路交通管理事件通知單1 份在卷可考，
    是本院就本件自有管轄權，合先敘明。
四、按汽車駕駛人，駕駛汽車經測試檢定，酒精濃度超過規定標
    準者，處15,000元以上60,000元以下罰鍰，並當場移置保管
    其車輛及吊扣其駕駛執照1 年，道路交通管理處罰條例第35
    條第1 項第1 款固定有明文。惟按一行為同時觸犯刑事法律
    及違反行政法上義務規定者，依刑事法律處罰之。但其行為
    應處以其他種類行政罰或得沒入之物而未經法院宣告沒收者
    ，亦得裁處之。前項行為如經不起訴處分或為無罪、免訴、
    不受理、不付審理之裁判確定者，得依違反行政法上之義務
    規定裁處之，行政罰法第26條亦定有明文。
五、經查：
  (一)本件異議人確有上揭時、地，因酒後騎乘車牌號碼ZZE-889
    機車，為警攔查並施以酒測，測得其呼氣酒精濃度達每公升
    1.05毫克，已超過法定標準，違反道路交通管理處罰條例第
    35條第1 項第1 款規定，而遭員警製單舉發之事實，業據異
    議人所自承，並有上開舉發通知單、酒精濃度測試單、裁決
    書及送達證書各1 份附卷可稽。而異議人於上揭時、地酒醉
    駕車之事實，復經員警以其涉犯刑法第185 條之3 公共危險
    罪嫌，移送高雄地檢署偵辦，經高雄地檢署檢察官於97年1
    月30日以97年度偵字第2283號為緩起訴處分，命被告書立悔
    過書，並應於緩起訴期間內，向指定之團體或社區提供60小
    時之義務勞務，緩起訴期間為1 年並確定，該緩起訴處分期
    間已於97年2 月17日屆滿而經檢察官簽結等情，業經本院依
    職權調閱高雄地檢署97年度緩字第758 號案卷核閱屬實，並
    有上開緩起訴處分書、臺灣高等法院高雄分院檢察署處分書
    、高雄地檢署、臺灣高等法院被告前案紀錄表各1 份在卷可
    稽。上揭事實，要堪認定。
  (二)依行政罰法第26條之立法理由觀之，「一行為同時觸犯刑事
    法律及違反行政法上義務規定時，由於刑罰與行政罰同屬對
    不法行為之制裁，而刑罰之懲罰作用較強，故依刑事法律處
    罰，即足資警惕時，實無為一事二罰再處行政罰之必要，且
    刑事法律處罰，由法院依法定程序為之，較符合正當法律程
    序，應予優先適用。但罰鍰以外之沒入或其他種類行政罰，
    因兼具維護公共秩序之作用，為達行政目的，行政機關仍得
    併與裁處」，是以前揭行政罰法中刑事法律處罰優先而不再
    處以行政秩序罰之目的，既係因為行為人已接受刑罰而足資
    警惕，且已發生懲罰之作用，即無使行為人陷於雙重處罰之
    不利益，則關於刑事法律處罰之範圍自應採取實質認定，凡
    刑事實體法或程序法中所規定客觀上剝奪行為人生命、自由
    、財產權利，主觀上亦因制裁之嚴厲性、痛苦性，其強度足
    以造成心理強制而間接達成矯正教化目的之處遇手段，皆應
    納入其中，始與前揭法律規範之意旨相符。
  (三)又「緩起訴」處分之最終雖使被告免於刑事訴追之效果，與
    「不起訴」處分之效果相同，然觀諸刑事訴訟法第253 條之
    1 第1 項係91年2 月8 日增訂，行政罰法係94年2 月5 日公
    布，而制定在後的行政罰法第26條第2 項僅臚列「不起訴處
    分或無罪、免訴、不受理、不付審理之裁判確定者」，並未
    將「緩起訴處分」納入。緩起訴處分既非不能證明行為人之
    犯罪事實，且行為人提供一定時數之義務勞務，此種處遇措
    施確造成被告義務增加，為干預人民自由之處分，已產生實
    質刑罰之效果，自與上開行政罰法第26條第2 項列舉之不起
    訴處分等情形迥然有別，仍無從遽為比擬而為相同之處置。
    況行為人如未在指定期間內確實履行義務，依刑事訴訟法第
    253 條之3 第1 項第3 款之規定，將遭受撤銷緩起訴處分之
    不利益；反之，倘其確實遵守並履行各項緩起訴條件，除非
    合於刑事訴訟法第260 條所定情形之一，否則即無再就同一
    案件遭受刑事訴追之虞，益徵義務勞務亦具有強制性、懲罰
    性，及替代刑罰之效果。再者，酒後駕車行為人於受緩起訴
    處分，並於其人身自由遭受剝奪之餘，卻仍需繳納一定金額
    之行政罰鍰，其結果勢必降低刑事被告接受緩起訴之意願，
    亦與訂定緩起訴處分以替代繁複刑事審判程序之制度性機能
    相悖。準此以言，制定在後之行政罰法第26條第2 項既未將
    緩起訴處分列舉其中，本於保障人民基本權及「法律明示其
    一排除其他」之法理暨前揭說明，自不能將條文中「不起訴
    處分」之範圍，擴及於性質並不相同之「緩起訴處分」。
  (四)本件異議人酒後駕車，經警檢測其酒精濃度達每公升1.05毫
    克，涉犯刑法第185 條之3 公共危險罪部分，既經高雄地檢
    署檢察官為緩起訴處分確定，且其緩起訴期間亦已屆滿，業
    如前述。異議人既向指定之屏東縣生命線協會提供14次勞務
    共計46小時，此部分已產生實質刑罰之效果無疑；雖異議人
    嗣因腦動脈瘤破裂送醫救治，至履行期間屆滿，仍未清醒，
    致未完成其餘16小時義務勞務之執行，惟上開緩起訴處分未
    經撤銷，其替代刑罰之效果仍在，揆諸上開行政罰法第26條
    與前揭說明，原處分機關就本件異議人同一酒後駕車行為，
    再予以裁處罰鍰45,000元部分，即有違反一事不二罰之原則
    。另義務勞務之履行尚非給付金錢，無比較基準，自不生補
    繳罰金不足最低罰鍰之差額問題，併予敘明。
  (五)關於裁處施以道安講習部分，依前揭行政罰法第26條之立法
    理由，此乃屬於罰鍰以外之其他種類行政罰，因兼具維護公
    共秩序之作用，為達行政目的，行政機關仍得併予裁處，原
    處分機關關於此部分之裁處，於法並無不合。
六、綜上，異議人就原處分裁處罰鍰45,000元部分，聲明異議為
    有理由，原處分關於此部分應予撤銷，另諭知異議人不罰。
    至原處分關於裁罰施以道安講習部分，於法則無不合，異議
    人此部分之異議，為無理由，應予駁回。又吊扣駕駛執照12
    個月之部分未經聲明異議，自不在本件審理之範圍內。至異
    議人個人身體因素，尚不得執為免除參加道安講習事由，惟
    按汽車駕駛人於接獲道路交通安全講習通知後，應按指定日
    期攜帶講習通知單、駕駛執照或國民身分證前往講習場所報
    到參加講習。如因病、服役、服刑、受保安感訓處分或動員
    機關之召集或徵集，或其他正當理由，無法參加講習時，應
    於接獲講習通知後，由其本人或家屬或服務之公司行號以書
    面檢同有關證明文件或其影本，向辦理講習單位申請延期講
    習，道路交通安全講習辦法第16條第1 項定有明文，故異議
    人倘若確有身體上不適之事由而無法參加講習者，自得依上
    開規定，向辦理講習單位申請延期講習，附此敘明。
七、據上論斷，應依道路交通案件處理辦法第20條前段規定，裁
    定如主文。
中    華    民    國    98    年    9     月    17    日
                  交通法庭  法  官  王品惠
以上正本證明與原本無異。
如不服本裁定，應於收受送達後5 日內向本院提出抗告狀。
中    華    民    國    98    年    9     月    17    日
                            書記官  李文廣


司法院資訊處製作；財團法人民間司法改革基金會備份。
